臺灣高等法院民事判決
上　 訴　 人　己○○
被　上訴人即
附　帶上訴人　戊○○
　　　　　　　甲○○
　　　　　　　丁○○
　　　　　　　丙○○
上　列　5 人
訴　訟代理人　林慶苗律師
複　代 理 人　曾憲忠律師
上　訴　人即
附帶被上訴人　乙○○　　住臺北縣三重市○○街35巷9號6樓
訴　訟代理人　陳金泉律師
　　　　　　　葛百鈴律師
　　　　　　　李瑞敏律師
上列當事人間給付買賣價金事件，上訴人己○○、乙○○對於中
華民國95年9 月28日臺灣臺北地方法院93年度訴字第4574號第一
審判決各自提起上訴，被上訴人戊○○、甲○○、丁○○、丙○
○並提起附帶上訴，本院於96年8月21日言詞辯論終結 ，判決如
下：
    主      文
原判決關於駁回下開之訴及其假執行之聲請、暨訴訟費用之裁判
，均廢棄。
上開廢棄部分，上訴人乙○○應給付上訴人己○○新台幣捌拾壹
萬肆仟佰柒拾肆元；給付附帶上訴人戊○○、甲○○、丁○○
、丙○○新台幣壹佰柒拾伍萬貳仟零壹元，及均自民國九十三年
十一月四日起至清償日止，按年息百分之五計算之利息。上訴人
己○○其餘上訴及附帶上訴人戊○○、甲○○、丁○○、丙○○
其餘附帶上訴均駁回。
上訴人乙○○上訴駁回。
第一審訴訟費用關於廢棄部分及第二審訴訟費用關於上訴人乙○
○上訴部分，由上訴人乙○○負擔；其餘上訴人己○○上訴部分
，由上訴人己○○負擔；附帶上訴人戊○○、甲○○、丁○○、
丙○○附帶上訴部分，由附帶上訴人戊○○、甲○○、丁○○、
丙○○負擔。
本判決所命給付上訴人己○○部分，上訴人己○○以新台幣貳拾
柒萬壹仟肆佰伍拾捌元供擔保後，得假執行，但上訴人乙○○以
新台幣捌拾壹萬肆仟佰柒拾肆元為上訴人己○○預供擔保，得
免假執行。所命給付附帶上訴人戊○○、甲○○、丁○○、丙○
○部分，附帶上訴人戊○○、甲○○、丁○○、丙○○以新台幣
伍拾捌萬肆仟零陸拾柒元供擔保後，得假執行，但上訴人乙○○
以新台幣壹佰柒拾伍萬貳仟貳佰零壹元為附帶上訴人戊○○、甲
○○、丁○○、丙○○預供擔保，得免假執行。
    事實及理由
壹、程序方面：
一、按對於在第一審已提出之攻擊或防禦方法為補充者，當事人
    得提出新攻擊防禦方法，為民事訴訟法第447條第1 項第3款
    所明文規定。上訴人己○○及被上訴人即附帶上訴人戊○○
    、甲○○、丁○○、丙○○ (下稱己○○等5人)雖主張上訴
    人即附帶被上訴人乙○○ (下稱乙○○) 不得於本院提出上
    證2號「證明書」之新攻擊防禦方法 (見本院卷第36頁)，惟
    查該上證2號，係屬乙○○於原審主張其因己○○等5人遲延
    點交被占用之土地，受有變更設計損害之攻擊防禦方法之補
    充，依上開規定，核無不合，應予准許。
二、查本件己○○等5 人係就其等分別共有坐落臺北市○○區○
    ○段3小段6、29、29之1、32之3等4筆地號之土地  (嗣後合
    併為29、6等2筆地號) ，與乙○○簽訂不動產買賣契約，己
    ○○等5人依該買賣契約及民法第367條規定請求乙○○給付
    買賣價金，屬可分債權 ，己○○等5人按其應有部分，自得
    單獨請求乙○○給付買賣價金。是本件己○○上訴後，請求
    乙○○按其應有部分給付買賣價金新臺幣 (下同)99 萬6,87
    7元，及戊○○、甲○○、丁○○、丙○○等4人提起附帶上
    訴後，請求乙○○按其4人應有部分給付買賣價金214萬4,87
    3元，並無不合，合先敘明。
貳、實體方面：
一、己○○等5人起訴主張：其等與乙○○於民國 (下同) 91年4
    月8日就其等所共有坐落臺北市○○區○○段3小段6、29、2
    9之1、32之3等4筆地號土地 (嗣後合併為29、6等2筆地號，
    下稱系爭土地)訂立不動產買賣契約 (下稱系爭買賣契約)，
    約定買賣價金總計為新臺幣 (下同) 3 億8,877萬3,000元。
    其等依約已辦理系爭土地所有權移轉登記，並點交系爭土地
    與乙○○。詎乙○○尚有尾款314萬1,750元未給付等情，爰
    依系爭買賣契約及民法第367條之規定 ，求為命乙○○應給
    付己○○等5人314萬1,750元 ，並加計法定遲延利息之判決
    。至對於乙○○於原審之反訴，則以：乙○○提起之反訴違
    反民事訴訟法第260條第1項規定，為不合法，應予駁回。又
    乙○○已就系爭土地順利申領建築執照，並已動工興建住宅
    大樓，系爭土地中一小部分固遭毗鄰之東華大樓地下室擋土
    牆越界伸入及設有污水管線，惟該污水管占用部分，係屬東
    華大樓之管線安裝權，乙○○依法負有容忍之義務，且乙○
    ○在系爭土地上所興建大樓與東華大樓係共同接用兩建物間
    之既有污水下水道用戶排水設備，亦使用相同管線排放污水
    ，對於乙○○就系爭土地之使用利益並未受影響，自不應視
    為瑕疵。本件與最高法院49年台上字第376 號判例、同院49
    年台上字第552號判決意旨所欲規範之事實不相符合 ，應無
    援用餘地。故乙○○主張依上揭最高法院判例及判決意旨，
    認為污水管線占用部分係公法上使用之限制，構成買賣標的
    物之瑕疵，顯屬誤解，尚不可採。況系爭土地地下部分，遭
    毗鄰之東華大樓地下室擋土牆越界伸入之面積尚不及1 坪，
    依民法354條第1項但書規定及內政部公告「預售屋買賣定型
    化契約應記載及不得記載事項」，尚屬合理之誤差範圍，亦
    不應視為瑕疵。又系爭土地地下層遭他人些微占用部分，其
    上土地面積乙○○僅作為法定空地之用，且乙○○實際開挖
    率已達84% ，亦無法再行加以開挖使用地下以增加建築面積
    與容積，故該遭他人些微占用部分，衡諸上情，並無損於乙
    ○○興建住宅大樓之可興建樓板面積權益，自不構成買賣標
    的物之瑕疵。另乙○○要求其等移除系爭越界擋土牆之行為
    ，乙○○所受之利益極少，但造成東華大樓之整體結構安全
    損害極大，係屬權利濫用之行為。再者，乙○○於92年2 月
    24日始發函主張減少價金請求權之行使，顯已逾民法第365
    條第1項買受人為通知後應於6個月期間內行使減少價金請求
    權之規定。乙○○所主張變更設計損害及利息損害部分，亦
    均不足採信等語，資為抗辯 (原審判決駁回己○○等5 人之
    請求，己○○提起上訴，戊○○、甲○○、丁○○、丙○○
    則提起附帶上訴) 。並上訴聲明、附帶上訴聲明及答辯聲明
    ：(一)原判決不利於上訴人己○○，及附帶上訴人戊○○、甲
    ○○、丁○○、丙○○部分廢棄。(二)上開廢棄部分，乙○○
    應給付上訴人己○○99萬6,877元 ，給付附帶上訴人戊○○
    、甲○○、丁○○、丙○○214萬4,873元，及均自起訴狀繕
    本送達之翌日起至清償日止，按年息5%計算之利息。(三)願供
    擔保請准宣告假執行。(四)乙○○之上訴駁回。(五)如受不利判
    決，願供擔保請准宣告免為假執行。
二、乙○○則以：其長年從事建築投資業，與訴外人統揚建設股
    份有限公司 (下稱統揚建設公司) 有建築銷售房屋等合作關
    係，其為於系爭土地上建築房屋銷售，遂與己○○等5 人簽
    訂系爭買賣契約，向己○○等5人購買系爭土地 。嗣系爭土
    地鑑界時，其發現系爭土地中之6 地號土地地下有部分遭鄰
    地 (即東華大樓) 所興建地下室及污水管線占用，占用面積
    合計有10坪，其乃與己○○等5人於91年9月5日約定 ，己○
    ○等5人應於同年11月4日前將現場釐清點交土地予其，逾期
    未排除者，其於91年9月5日所簽發尾款之擔保本票失其效力
    。詎己○○等5 人屆期並未依約排除占有及點交該部分土地
    予其，其自得依民法第264條規定主張同時履行抗辯權 ，拒
    絕支付尾款。己○○等5 人交付予其之土地既有上揭瑕疵，
    則依民法第359條前段及第360條之規定，其亦得主張減少價
    金或請求不履行之損害賠償。另其因己○○等5 人未能依約
    定期限點交完整可利用之土地，受有變更設計損害87萬1,70
    9元 、負擔地價稅損害57萬5,175元、91年9月5日起至92年1
    月29日止之利息損害964萬0,781元、土地使用面積減少損害
    441萬元及委託第三人排除地下室及污水管線占用部分之損
    害1,522萬5,564元，故縱認其應給付尾款，其則主張以上揭
    損害賠償債權與其應給付部分抵銷等語，資為抗辯。並於原
    審反訴主張：其因己○○等5 人未能依約定期限點交完整可
    利用之土地，致受有上揭各項損害，其自得依民法第359 條
    前段及第360條之規定 ，請求減少價金或不履行之損害賠償
    等情，爰依民法第359條前段、第360條之規定及給付遲延、
    不完全給付法則，求為命己○○等5人應共同給付其1,000萬
    元並加計法定遲延利息之判決 (原審駁回乙○○之反訴請求
    ，乙○○就其敗訴部分提起上訴) 。並上訴聲明及答辯聲明
    ：(一)原判決不利於乙○○部分廢棄。(二)上開廢棄部分，己○
    ○等5人應共同給付乙○○1,000萬元，及自原審反訴起訴狀
    繕本送達翌日起至清償日止按年息5%計算之利息。(三)願供擔
    保請准宣告假執行。(四)己○○之上訴，及戊○○、甲○○、
    丁○○、丙○○之附帶上訴均駁回。(五)如受不利判決，願供
    擔保請准宣告免為假執行。
三、兩造不爭執之事實：
  (一)己○○等5人與乙○○於91年4月8日就己○○等5人所共有系
    爭土地，訂立系爭買賣契約，將系爭土地出賣予乙○○，買
    賣價金總計為3億8,877萬3,000元 ，此有系爭買賣契約在卷
    可稽 (見原審卷(一)第10至19頁)。
  (二)己○○等5人已將系爭土地所有權移轉登記與乙○○ ，且系
    爭土地除系爭6地號土地地下層遭他人占有尚未點交外 ，其
    餘無爭議部分，己○○等5人已點交予乙○○。
  (三)乙○○已給付己○○等5人買賣價金3億8,563萬1,250元，尚
    有314萬1,750元之尾款未給付。
  (四)乙○○已就系爭土地順利申領建築執照，並已動工興建住宅
    大樓，此有臺北市政府工務局建造執照在卷可稽 (見原審卷
    (一)第82頁)。
  (五)系爭土地91年地價稅已由乙○○先行全數繳納，合計115萬0
    ,350 元，己○○等5人依系爭買賣契約第5條約定，應負擔2
    分之1 ，此有稅額繳款書、系爭買賣契約在卷可稽 (見原審
    卷(一)第11頁反面、第79頁)。
四、按所謂物之瑕疵係指存在於物之缺點而言，凡依通常交易觀
    念，或依當事人之約定，認為物應具備之價值，效用或品質
    而不具備者，即為物有瑕疵，且不以物質上應具備者為限。
    若出賣之特定物所含數量缺少，足使物之價值、效用或品質
    有欠缺者，亦屬之 (最高法院73年台上字第1173號判例參照
    ) 。易言之，出賣人所出售之土地中，若有少許部分被占用
    ，雖不影響全部土地供建物之效用，惟因數量之缺少，物之
    價值有所欠缺者，即屬買賣標的物之物之瑕疵。查己○○等
    5人所出售系爭6號土地，尚有陰井1平方公尺、管線6平方公
    尺、地下室3平方公尺為隔鄰東華大樓所占用 ，此有台北市
    松山地政事務所91年8 月22日土地複丈成果圖 (原審卷(一)第
    50頁)、陳榮宗律師事務所92年3月6日92年度宗法第016號函
    (原審卷第50頁至58頁)在卷佐證，並有原審勘驗測量筆錄 (
    同上卷第196、197頁) 、台北市松山地政事務所土地複丈成
    果圖 (原審卷(二)第16頁) 在卷可考，復為兩造所不爭執，信
    屬實在，則上開被占用少許土地部分，依上開說明，自應構
    成物之瑕疵。
五、按因契約互負債務者，於他方當事人未為對待給付前，得拒
    絕自己之給付，但自己有先為給付之義務者，不在此限，民
    法第264條第1項所明文規定。查兩造於91年4月8日訂立系爭
    買賣契約，該契約附記二：不動產買賣價金付款方式中第三
    次付款（包括尾款在內）約定「第三次付款3億零237萬3,00
    0元正於甲方 (即乙○○)向金融機關辦理建築融資核准開立
    撥款同意書予乙方 (即己○○等5人)（91年8月23日前)甲方
    應將土地移轉案及抵押設立案同時速件辦理於該金融機關核
    貸款項作為本次之付款，如本次付款之金融機關核貸款不足
    時，甲方應以現金補足交付乙方。該契約附記三：本件買賣
    第3次付款日如甲方未能如約定交付時，至遲不得逾91年8月
    23日，否則乙方得逕行請求兌現該本票……」等語，由此可
    見系爭買賣契約之第三次付款包括尾款在內，乙○○應於91
    年8 月23日給付。次查系爭土地經台北市松山地政事務所先
    後於91年8月14日、同年月21日2次實施複丈鑑界，發現系爭
    土地有部分遭隔鄰東華大樓占有陰井1平方公尺、管線6平方
    公尺、地下室3平方公尺 ，經兩造洽談結果，於91年9月5日
    約定由乙○○收回金額各為1億2,463萬8,151元、9,597萬3,
    190、3,023萬7,300元、3,434萬9,573元、1,717萬4,786元
    共5 紙計3億0,237萬3,000，另由乙○○交付11紙計3,000萬
    元之支票及簽發尾款314萬1,750元之本票擔保尾款之支付，
    己○○5人則應允於91年11月4日前將現場釐清，逾期未排除
    上述管線者，上開尾款本票提示日失其效力，兩造應另行協
    商之，此有上述5 紙支票附記前揭約定影印本乙紙 (原審卷
    (一)第51頁) ，並為兩造所不爭執，信屬實在。乙○○雖抗辯
    上開約定後系爭買賣尾款之交付與己○○等5 人排除系爭土
    地前揭被占用部分之義務有同時履行抗辯之關係云云。惟查
    兩造於前揭影本所載約定，係指在己○○等5人於91年11月4
    日前未排除上開占有之侵害時，上開尾款保證本票提示日失
    效，並非約定己○○等5人未排除上開侵害時 ，不得請求給
    付尾款或二者應同時為之，而系爭買賣契約所約定之交付之
    尾款日期於91年8月23日以前 ，則本件給付尾款日期應在己
    ○○排除上開侵害以前，二者間並無同時履行之關係，乙○
    ○對於己○○等5人請求給付尾款時 ，主張同時履行抗辯，
    殊非可採。從而己○○等5 人請求系爭買賣契約所約定之尾
    款，即屬有據，應予准許。
六、按民事訴訟法第260條第1項之規定，反訴之標的如未屬於他
    法院管轄，或與本訴標的及其防禦方法不相牽連者，不得提
    起，所謂牽連係指反訴標的與本訴標的之間，或本訴標的與
    被告所提出之防禦方法之間，有相當之牽連關係，如權利由
    同一法律關係發生者，即謂有牽連關係。查系爭買賣契約第
    5 條約定：「本件買賣成立點交不動產之日前，乙方 (即己
    ○○5人)如有應繳未繳之稅捐費用，悉由乙方負責繳清，點
    交不動產之日以後由甲方 (即乙○○) 負擔。即90年地價稅
    由乙方負擔。91年地價稅各自負擔2分之1」等詞，本件己○
    ○5人本於買賣關係請求乙○○給付買賣價金之尾款 ，而乙
    ○○亦本於系爭買賣契約第5條之約定 ，於原審反訴請求己
    ○○5人負擔91年度地價稅2分之1即57萬5,175元，兩造各自
    主張均本於同一之買賣關係，依上開說明，乙○○於原審提
    起己○○5人應負擔上開地價稅額之反訴 ，即合於民事訴訟
    法第260條第1項之規定 ，應予准許。又乙○○於92年7月10
    日已繳付系爭土地91年度地價稅115萬0,350元，此有台北市
    稅捐稽徵處信義分處91年地價稅稅額繳款書 (原審卷(一)第12
    6 頁)在卷可考，依上開約定，91年地價稅應由兩造各分擔2
    分之1，本件乙○○既已全數繳清，己○○5人即有返還其中
    2分之1之義務，且給付尾款價金之義務與請求返還代繳2 分
    之1地價稅之權利，符合抵銷適狀 ，乙○○主張其應負給付
    尾款之金額，應扣除上開已代繳之地價稅之金額，而為抵銷
    之抗辯，洵屬有據，應予准許。
七、次按債權之請求權，例如共有物因侵權行為而毀損之損害賠
    償請求權，固不在民法第821條規定之列 ，惟應以金錢賠償
    損害時 (參照民法第196條、第215條) ，其請求權為可分債
    權，各共有人僅得按其應部分，請求賠償，即使應以回復原
    狀之方法賠償損害，而其給付不可分者，依民法第293條第1
    項之規定，各共有人亦得為共有人全體請求向其全體為給付
    ，故以債權的請求權為訴訟標的之訴訟，無論給付是否可分
    ，各共有人均得單獨提起 (司法院院字第1950號解釋意旨參
    照) 。己○○與戊○○、甲○○、丁○○、丙○○均依民法
    第367條之規定 ，請求乙○○給付買賣價金，性質為債權的
    請求權，又屬可分債權，依上開說明，己○○與戊○○、甲
    ○○、丁○○、丙○○自得按其出賣土地應有部分之比例，
    為各自之請求。再者系爭土地原為坐落台北市○○區○○段
    3小段6、29、29-1、32-3共4筆土地所合併 ，而依系爭買賣
    契約土地標示欄所示，己○○就上開6 地號土地權利範圍為
    百分之24；上開29地號土地權利範圍為百分之40；上開29-1
    地號土地權利範圍為百分之40；32-3地號土地權利範圍為百
    分之40，共萬分之3173，戊○○、甲○○、丁○○、丙○○
    4人共萬分之6827，依此比例計算，己○○5人得請求之系爭
    買賣價金尾款314萬1,750元扣除上開應負擔之91年地價稅（
    1/2) 57萬5,175元為256萬6,575元 (3,141,750-575,175=2,
    566,575) ，因己○○與戊○○、甲○○、丁○○、丙○○4
    人各自提起上訴、附帶上訴，而此價金尾款又屬可分債權，
    則本件己○○得請求乙○○給付價金尾款在81萬4374元（2,
    566,575×0.3173＝814,374.24，元以下4捨5入)範圍內，為
    有理由，逾此部分之請求，為無理由，不應准許；戊○○、
    甲○○、丁○○、丙○○4人請求乙○○給付價金尾款在175
    萬2,201元（2,566,575×0.6827＝1,752,200.75 ，元以下4
    捨5入） 範圍內，為有理由，應予准許，逾此部分之請求，
    為無理由，不應准許。
八、乙○○於原審反訴請求上開地價稅並為抵銷抗辯外，並以反
    訴請求變更設計之損害87萬1,709元 、利息損失964萬0,781
    元，而就上開包括地價稅共3項損害在1,000萬元範圍內，請
    求損害賠償等情 (原審卷(一)第70頁) ，乙○○雖敘及其尚有
    土地使用面積減少之損害441萬元 (1,800,000×2.45＝4,41
    0,000）、排除地下室及污水管侵占費用1,522萬5,564元等
    情(同上卷第59、60頁)，惟乙○○既請求上開地價稅、變更
    設計、利息損失3項在1000萬元範圍內，提起反訴，在該3項
    以外之損失並非反訴範圍，本院自毋庸予以審酌，附此敘明
    。
九、查本件訴訟標的與反訴標的，其防禦方法之間，有相當之牽
    連關係，如權利由同一法律關係發生，即有牽連關係而符合
    民事訴訟法第260條第1項之規定，自得提起反訴，理由已見
    前述。查乙○○於原審本於買賣關係有關物之瑕疵擔保，主
    張因同一買賣關係，使其受有變更設計損害87萬1,709元、
    利息損失964萬0,781元，而為損害賠償之請求，依上開說明
    ，應認本訴與反訴間有牽連關係，即符合民事訴訟法第260
    條第1項之規定 ，乙○○就上開損失部分在原審提起反訴，
    於法並無不合，自應准許。
十、再按買受人因物有瑕疵而得解除契約或請求減少價金者，其
    解除權或請求權，於買受人依民法第356條規定，為通知後6
    個月間不行使而消滅或自物之交付時起經過5年而消滅 ；又
    買賣之物缺少出賣人所保證之品質，得不解除契約或請求減
    少價金，而請求不履行之損害賠償。出賣人故意不告知瑕疵
    者亦同。查兩造訂立系爭買賣契約時，雙方並不知隔鄰東華
    大廈占有系爭土地些微部分，經台北市松山地政事務所先後
    於91年8月14日、同年月21日至現場丈量後 ，由該事務所於
    同年8月22日製發複丈成果圖，乙○○至遲於91年8月22日即
    知其所買受之土地些微部分為隔鄰東華大廈所占用，其依法
    自應於6個月內即92年2月22日以前行使買賣契約解除權或減
    少價金請求，惟乙○○遲至92年2 月24日始委由明理法律事
    務所以92金字第92033號函 (原審卷(一)第53頁) 通知己○○5
    人表示請求減少價金441萬元云云，依上開規定 ，乙○○請
    求減少系爭買賣契約所約定之買賣價金，顯逾6 個月之除斥
    期間，則其提起本件反訴請求減少價金，於法不合，自不生
    效力。至兩造雖於91年9月5日約定由己○○等5 人承諾其等
    應於91年11月4日前將現場釐清，交地予乙○○ (原審卷(一)
    第51頁) ，惟因行使減少價金請求權之行使，屬於形成權，
    其行使期間為除斥期間，不生時效中斷之問題，縱認己○○
    上開承諾有效，行使減少價金請求權之除斥期間，亦不因而
    自91年11月4日重新起算 ，乙○○抗辯其行使價金請求權應
    自91年11月4日起算，尚非有理，不足採信 。另兩造所訂系
    爭買賣契約第3條約定：「本件不動產確係乙方 (己○○5人
    )所有，乙方保證產權清楚，如有第三者主張異議時 ，無論
    產權糾紛或債務糾葛，皆由乙方負責理清，不得連累甲方 (
    即乙○○) ，乙方同意負完全賠償責任」等語 (原審卷(一)第
    11頁背面) ，惟兩造於訂約時並不知系爭土地些微遭隔鄰東
    華大樓所占用，經台北市松山地政事務所測量後始知悉，理
    由已見前述，則上開約定「產權清楚」自不包括隔鄰大廈些
    微部分占用，此非為己○○所保證甚明，又兩造於91年9月5
    日約定由己○○5人應於91年11月4日前將現場釐清等情，亦
    非保證系爭土地未經些微部分占用，本件己○○5 人既未保
    證其等所出售之系爭土地未被第三人占用之品質，依前揭規
    定，乙○○自不得主張其所買受之系爭土地有瑕疵，本於物
    之瑕疵擔保請求權，就其所受前揭變更設計損害87萬1,709
    元、利息損失964萬0,781元，請求己○○5 人不履行之損害
    賠償。
十一、末查乙○○於94年3 月16日向原審提出民事答辯(二)暨反訴準
    備書狀，該書狀中敘明：「……反訴原告 (即乙○○) 向反
    訴被告等 (即己○○5人)購買之土地既遭鄰地占用，反訴被
    告等依約本負有排除之義務，卻遲遲未予排除，當已構成民
    法給付遲延，不完全給付致反訴原告受有損害之規定……」
    等語 (原審卷(一)第140頁)，足見乙○○就上開損害，除依物
    之瑕疵擔保請求權而為請求外，尚本於給付遲延、不完全給
    付法則而為請求，本院自應就此法律關係加以審酌。
  (一)乙○○主張其因系爭6 地號土地地下室有部分遭隔鄰東華大
    樓所興建地下室及污水管侵占，如變更設計，須花費變更設
    計工本費30萬元、變更設計追加工程款57萬1,709元共87萬
    1,709元（300,000+571,709=871,709)云云。惟此為己○○5
    人所否認。經查兩造訂約時並不知系爭6 地號土地遭隔鄰占
    用些微部分，迄原審至現場勘驗及實際丈量後，始發現隔鄰
    東華大樓占用陰井部分1平方公尺、管線6平方公尺、地下室
    3 平方公尺、占用面積甚少，如非實際丈量不足以發現上述
    占用情形，發現後己○○已同意支付尾款價金期日往後延，
    己○○5 人出售系爭土地予乙○○，係以素地出售，乙○○
    買受後擬與建設公司合建，此買受目的，既未約定於系爭買
    賣契約內，己○○5人亦未保證系爭土地可供合法建屋 ，則
    乙○○買地建屋始發現有上開占用情形，影響建屋施工，須
    另變更設計致有花費，均非己○○5人所得預見，縱己○○5
    人點交上開1 小部分被占用之土地有所遲延，亦不可歸責於
    己○○5人，且己○○5人點交系爭被占用小部分土地有所遲
    延，遲延給付之損害，亦僅該小部分土地不能使用之損害，
    購地建屋既非兩造約定之契約內容，上開變更設計之損害與
    己○○5人遲延點交小部分土地間 ，並無相當因果關係，乙
    ○○遽為請求此部分損害，即非有據。又乙○○購買系爭土
    地後，即與統揚股份有限公司 (下稱統揚公司) 合建售屋，
    上開變更設計工本費、變更設計追加工程款計87萬1,709元
    乃統揚公司所支出，且尚未支出，縱系爭工地供建屋致生上
    開損害，最後應負擔此支出者亦係統揚公司，並非乙○○，
    乙○○本於給付遲延、不完全給付法則，請求己○○5 人就
    此部分花費應負損害賠償之責，尚非有據，不應准許。至乙
    ○○於本院提出統揚公司立具之證明書  (本院卷第36頁)，
    證明統揚公司支出上開費用後，將由合建案內乙○○所可分
    配之利益中扣除云云。惟查統揚公司既尚未支出該款項，尚
    未取得對己○○5人之損害賠償請求權 ，乙○○更無從自統
    揚公司取得上開債權，自不得對己○○5 人主張上開損害賠
    償請求，上開證明書殊不足為乙○○有利之論據。
  (二)乙○○主張己○○5人未如期點交系爭土地 ，使統揚公司不
    能順利完成建屋案，迄92年1 月29日始向台北市政府申請建
    造執照，自91年9月5日起至92年1月29日止，計損失利息964
    萬0,781元（385,631,250×6.25%÷365×146＝9,640,780)
    云云，此為己○○5人所否認。經查系爭6地號土地僅有陰井
    1平方公尺、管線6平方公尺、地下室3平方公尺計約3坪多，
    為隔鄰東華大樓所占用，其所占用之位置復為土地之接鄰處
    ，尚非系爭土地之正中央，尚無影響系爭土地供建屋之用，
    上開部分土地被占用並未能造成全部土地不能使用，縱有遲
    延點交亦不足以造成全部土地貸款利息之損失。又買賣土地
    可以現金或向銀行貸款支付價金，此為兩造所任意約定，倘
    買受人自始以現金支付價款，自不生利息損失之問題，況乙
    ○○長年從事建築投資業，其與統揚公司有建築銷售房屋等
    合作關係，於購地之初，即應審慎評估各項因素，以為風險
    之控管，且兩造所訂系爭買賣契約書附記二不動產買賣付款
    方式第1條約定：「第2次付款於91年4月29日由甲方  (乙○
    ○)開立91年5月8日到期支票共5,640萬元整予乙方 (即己○
    ○5人)。乙方應交付土地使用同意書 (合併後亦可) 及申報
    土地增值稅相關證件及用印予甲方申請建築執照及申報移轉
    現值」等文字 (原審卷(一)第13頁正面) ，可見兩造訂約時，
    乙○○已多方考量建築風險之分擔，系爭6 地號土地小部分
    被第三人占用尚不足以影響建築執照之申請，系爭6 地號土
    地小部分被占用而遲延點交，亦不足以造成整筆貸款3億8,5
    63萬1,250元之利息損失 ，縱使上述占用情形致統揚公司變
    更設計後，始聲請建造執照，因受損害者為統揚公司，乙○
    ○在取得該損害賠償請求權前，自不得向己○○5 人請求給
    付損害賠償，上開統揚公司立具之證明書亦不足為乙○○有
    利之論據，從而乙○○主張此部分之損害賠償，殊非有據，
    亦不應准許。
十二、綜上所述，己○○5人本於買賣之法律關係 ，己○○請求乙
    ○○給付81萬4,374元及自起訴狀繕本送達翌日  (即93年11
    月4日)起至清償日止，按年息5%計算之利息；戊○○、甲○
    ○、丁○○、丙○○請求乙○○給付175萬2,201元及自起訴
    狀繕本送達翌日 (即93年11月4日)起至清償日止，按年息5%
    計算之利息，為有理由，應予准許，逾此部分之請求為無理
    由，不應准許。上開應准許部分，原審為己○○5 人敗訴之
    判決，並駁回其等假執行之聲請即有未洽，己○○上訴意旨
    ，戊○○、甲○○、丁○○、丙○○附帶上訴意旨指摘原判
    決此部分不當，求予廢棄改判，為有理由，爰由本院就此部
    分予以廢棄，改判如主文第一、二項所示。至上開不應准許
    部分，原審為己○○等5人敗訴之判決 ，並駁回其等假執行
    之聲請，核無不合，己○○上訴意旨、戊○○、甲○○、丁
    ○○、丙○○附帶上訴意旨指摘原判決此部分不當，求予廢
    棄改判，為無理由，應予駁回。又乙○○本於民法第359 條
    、第360條及給付遲延、不完全給付法則，請求己○○5人給
    付1,000萬元及自反訴起訴狀繕本送達翌日起至清償日止 ，
    按年息5%計算之利息，為無理由，不應准許。原審為乙○○
    敗訴之判決，並駁回其假執行，亦核無不合，乙○○上訴意
    旨指摘原判決此部分不當，求予廢棄改判，為無理由，應予
    駁回。上揭己○○5人勝訴部分，並依兩造聲請 ，酌定相當
    擔保金額後為准、免假執行之宣告。
十三、本件事證已臻明確，兩造其餘主張、攻擊防禦方法，及其他
    未經援用之證據，經斟酌尚無礙於本院前述之認定，無一一
    論究之必要。
十四、據上論結，本件己○○上訴一部有理由，一部無理由；戊○
    ○、甲○○、丁○○、丙○○附帶上訴一部有理由，一部無
    理由；乙○○上訴為無理由，依民事訴訟法第449條第1項、
    第450條、第78條、第79條、第463條、第390條第2項、第39
    2條第2項，判決如主文。
中　　華　　民　　國　　96　　年　　9 　　月　　4 　　日
                    民事第13庭
                        審判長法　官  黃嘉烈
　　　　　　　　　　　　  　　法　官  高鳳仙
　　　　　　　　　　　　　  　法　官  許文章
正本係照原本作成。
上訴人乙○○如不服本判決，應於收受送達後20日內向本院提出
上訴書狀，其未表明上訴理由者，應於提出上訴後20日內向本院
補提理由書狀（均須按他造當事人之人數附繕本）上訴時應提出
委任律師或具有律師資格之人之委任狀；委任有律師資格者，另
應附具律師資格證書及釋明委任人與受任人有民事訴訟法第466
條之1第1項但書或第2項（詳附註）所定關係之釋明文書影本。
上訴人己○○及附帶上訴人不得上訴。
中　　華　　民　　國　　96　　年　　9 　　月　　7 　　日
　　　　　　　　　　　　　　　書記官  陳明俐
附註：
民事訴訟法第466條之1（第1項、第2項）：
對於第二審判決上訴，上訴人應委任律師為訴訟代理人。但上訴
人或其他法定代理人具有律師資格者，不在此限。
上訴人之配偶、三親等內之血親、二親等內之姻親，或上訴人為
法人、中央或地方機關時，其所屬專任人員具有律師資格並經法
院認為適當者，亦得為第三審訴訟代理人。
                  臺灣高等法院民事裁定
                                     95年度重上字第633號
上   訴   人  己○○    住臺北市○○街48巷6號
被  上訴人即
附  帶上訴人  戊○○    住桃園縣楊梅鎮西高山頂12號
              甲○○    住臺北市○○路329號11樓之1
              丁○○    住臺北市○○○路○段157巷31號3樓
              丙○○    住臺北市○○路○段63號8樓
上  列  5 人
訴  訟代理人  林慶苗律師
複  代 理 人  曾憲忠律師
上  訴  人即
附帶被上訴人  乙○○    住臺北縣三重市○○街35巷9號6樓
訴  訟代理人  陳金泉律師
              葛百鈴律師
              李瑞敏律師
上列當事人間給付買賣價金事件，本院於中華民國96年9月4日所
為之判決，其原本及正本應更正如下：
    主  文
原判決原本及正本主文第二項中關於「給付附帶上訴人戊○○、
甲○○、丁○○、丙○○新台幣壹佰柒拾伍萬貳仟零壹元」之記
載，應更正為「給付附帶上訴人戊○○、甲○○、丁○○、丙○
○新台幣壹佰柒拾伍萬貳仟貳佰零壹元」。
    理  由
一、按判決如有誤寫、誤算或其他類此之顯然錯誤者，法院得依
    聲請或依職權以裁定更正；其正本與原本不符者，亦同，民
    事訴訟法第232條第1項定有明文。
二、查本院前開判決原本及正本有如主文所示之顯然錯誤，應予
    更正。
三、依首開規定裁定如主文。
中　　華　　民　　國　　96　　年　　9 　　月　　13　　日
                    民事第13庭
                        審判長法  官  黃嘉烈
                              法  官  高鳳仙
                              法  官  許文章
正本係照原本作成。
不得抗告。
中　　華　　民　　國　　96　　年　　9 　　月　　13　　日
　　　　　　　　　　　　　　　書記官  陳明俐
